---
title: La electricidad como fuente de energía del PIB. Un análisis VAR para los periodos
  1973 al 2019 en el Perú.
author: "Ricardo Bautista"
output:
  rmarkdown::github_document:
    df_print: paged
  pdf_document: 
    latex_engine: lualatex
---

```{r include=FALSE}
library(vars)
library(tseries)
library(tidyverse)
library(stargazer)
library(readxl)
library(forecast)

##Carga de datos
Datos <- read_excel("~/Win7Files/Escritorio/-/Cursos Online/R Economia Finanzas Avanzado/Trabajo Final/DB.xlsx", 
                       col_types = c("numeric", "numeric", "numeric"))
head(Datos)
Datos$`Potencia de energía eléctrica instalada`=log(Datos$`Potencia de energía eléctrica instalada`)
Datos$`Producto Bruto Interno (valores a precios constantes de 2007)`=log(Datos$`Producto Bruto Interno (valores a precios constantes de 2007)`)

PBI_series <- ts(Datos[,3], start = c(1970), end = (2019))
Electricidad_series <- ts(Datos[,2], start = c(1970), end = (2019))
```
## Introducción

La búsqueda sobre los determinantes del Producto interno bruto (PIB) ha sido de gran importancia desde los inicios de la literatura económica. Se sabe desde la perspectiva clásica que se ve, principalmente, influenciado por componentes como el consumo, ingreso, inversiones y exportaciones netas. No obstante, con la sofisticación de las economías y de la tecnología, la práctica sugiere buscar nuevas formas de explicar que factores mueven al PIB de un país a lo largo del tiempo para, de alguna manera, facilitar la intervención de los hacedores de política o entender los nuevos mecanismos del mercado. 

Con el crecimiento de la tecnología y su alta relación con los factores productivos, se puede apreciar que uno de los componentes principales es la electricidad. Stern, Burke & Bruns (2019) en su paper hablan de una correlación significativa de la electricidad con el desarrollo económico, haciendo alusión a que las fuentes de energía eléctrica son de suma importancia para un positivo desarrollo en una economía. Siguiendo, así, parte de la idea planteada por los autores, en el presente trabajo se hará una estimación por medio de un modelo VAR con las variables: PIB (en valores a precios constantes de 2007) y la Potencia de energía eléctrica instalada en el Perú durante el periodo de 1973 al 2019.

Empezando con los datos, ambas variables fueron obtenidas de las estadísticas de la central de datos del Banco Central de Reserva del Perú. Luego fueron aplicados logaritmos en ambas variables a fin de estabilizar las variables y reducir sensibilidades en las mismas. Cabe resaltar que la potencia instalada en la industria eléctrica es la sumatoria de las capacidades reales de generación de cada central eléctrica (Osinergmin, 2016).

Para la metodología a utilizar, Vectores autorregresivos o VAR, se basa en estimar por Mínimos cuadrados ordinarios k ecuaciones (igual al número de variables dependientes) donde las variables a explicar dependerán de sus rezagos (tal como el caso de un proceso AR), pero con la inclusión de rezagos de otras variables que se consideren importantes en cuanto a su estimación.

<div align="center">
Yt=β10+β¬11Yt−1+⋯+β1pYt−p+γ11Xt−1+⋯+γ1pXt−p+u1t,

Xt=β20+β21Yt−1+⋯+β2pYt−p+γ21Xt−1+⋯+γ2pXt−p+u2t.
</div>
Los estimadores hallados por MCO son considerados consistentes y con tendencia conjunta normal en muestras grandes por lo que se pueden usar metodologías como la prueba t para significancia. Asimismo, a diferencia de una estimación convencional, esta nos permite inferir casualidad por medio de la variable explicativa y de la explicada utilizando partes de sus rezagos, importante para el análisis que se va a realizar. Por otra parte, gracias a su forma AR, se pueden realizar gráficos de impulso respuesta que son de utilidad para ver como una variable se comportaría en cuanto a un shock exógeno en la otra.
En el presente trabajo se optó por un VAR (3) de tal manera que el modelo resulta en

<div align="center">
Yt=β10+β11Yt−1+β12Yt−2+ β13Yt−3+γ11Xt−1+γ12Xt−2+ γ13Xt−3+u1t,

Xt=β20+β21Yt−1+β22Yt−2+ β23Yt−3+γ21Xt−1+γ22Xt-2+ γ23Xt−3−2+u2t.
</div>

Donde Yt correspondería al PIB y xt a la Potencia de energía eléctrica instalada.

```{r echo=FALSE}
plot.ts(PBI_series)
plot.ts(Electricidad_series)
```


## Desarrollo

### Test ADF de raíz unitaria
Para la serie de PIB se realizó una diferencia para eliminar la raíz unitaria; mientras que, para la serie de electricidad se diferenció tres veces. A continuación se muestran los gráficos y los resultados de los tests después de las diferencias.
```{r include=FALSE}

#Test ADF para raiz unitaria
adf_PBI <- adf.test(PBI_series)
#p-value = 0.9189 no se rechaza H0, la serie no es estacionaria
adf_Elec <- adf.test(Electricidad_series)
#p-value = 0.4207 se acepta H0, la serie no es estacionaria

PBI_series<- diff(PBI_series)


Electricidad_series<- diff(Electricidad_series)
plot.ts(Electricidad_series)
adf_Elec <- adf.test(Electricidad_series)
#p-value = 0.1648

Electricidad_series<- diff(Electricidad_series)
plot.ts(Electricidad_series)
adf_Elec <- adf.test(Electricidad_series)
#p-value = 0.1706

Electricidad_series<- diff(Electricidad_series)

```
```{r}
plot.ts(PBI_series)
adf_PBI <- adf.test(PBI_series)
adf_PBI
#p-value = 0.01 - Una diferencia para estacionalizar la serie

plot.ts(Electricidad_series)
adf_Elec <- adf.test(Electricidad_series)
adf_Elec
#p-value = 0.01 - 3 diferencias para estacionalizar las serie

```

### Rezagos óptimos
Para los rezagos óptimos se guio por el criterio AIC que sugería 3 rezagos
```{r}
Datos_Y <- cbind(PBI_series,Electricidad_series)
Datos_Y <- Datos_Y[-c(1,2),]
Rezagos <-VARselect(Datos_Y, lag.max = 4)
Rezagos$selection
```

### Resultados del VAR
```{r include=FALSE}
VAR1 <- VAR(Datos_Y, p = 3)
VAR1
```
```{r}
stargazer(VAR1[["varresult"]], type='text')
```

### Cointegración
Por la parte de cointegración se aprecia una relación a largo plazo entre las variables y que comparten una misma tendencia (El valor de los test estadísticos es mayor al valor crítico al 95% de confianza en el test "trace" o traza y en el test "eigen" o de valor propio). Asimismo, se descarta una relación espuria. Esto se puede explicar por factores comunes que afectan tanto al PIB como al a potencia de energía eléctrica instalada en el largo plazo: gasto en infraestructura productiva, inversión, número de obras o proyectos.
```{r}
Coint_1 <- ca.jo(Datos_Y, type = "trace", ecdet = "const", K = 2)
summary(Coint_1) # 17.19  > 9.24 . Hay una relación de cointegración con el test de traza

Coint_2 <- ca.jo(Datos_Y, type = "eigen", ecdet = "const", K = 2)
summary(Coint_2) # A lo mucho hay una relación de cointegración.
```

### Estabilidad de raíces
Asimismo, se revisó la estabilidad del modelo a fin de que no sea uno explosivo. Se aprecia que las raíces características no son mayores a 1.
```{r}
roots(VAR1, modulus = TRUE) #Menores a 1, es estable
```

### Test de causalidad en el sentido de Granger
Dentro de los resultados del test de causalidad de granger se aprecia que, como se define el test, la consideración de valores pasados de ambas variables no aportan al error cuadrático medio en ninguna dirección y no se puede hablar de este tipo de causalidad en ninguna. Esto resulta parecido a lo explicado por Stern, Burke & Bruns (2019) al comentar que no se logran encontrar efectos causales directos (en este caso, considerando el pasado de una variable); no obstante, la literatura si demuestra casos donde hay causalidad a lo granger como en África (Bildirici, 2012) donde si se haya el efecto causal a lo granger en cuanto al crecimiento económico y la electricidad. En el caso de Perú, se podría asumir que la estructura del país y del periodo observado, algunos rezagos de las variables pueden influir o explicar las situaciones actuales: en el caso del PIB, se aprecia que los rezagos de la potencia de energía eléctrica instalada son significativos, pero para el caso de la otra variable, los rezagos de PIB no son significativos. Sin embargo, al aceptar la hipótesis nula, no se puede hablar de la causalidad a lo granger, pero al haber presencia de cointegración.
```{r}
granger1 <- causality(VAR1, cause = "PBI_series")
granger1

granger2 <- causality(VAR1, cause = "Electricidad_series")
granger2
```

### Impulso Respuestas
Por la parte de los gráficos de impulso respuesta en cuanto a las dos variables observadas tenemos dos resultados distintos.

```{r echo=FALSE}
IR_1 <- irf(VAR1, impulse="PBI_series", response = "Electricidad_series",
            n.ahead = 15, boot = TRUE, run = 150, ci = 0.95)
plot(IR_1, ylab = "PE instalada", main=
       "Respuesta de Potencia de energía eléctrica instalada a un choque en
        el PIB")

IR_2 <- irf(VAR1, impulse="Electricidad_series", response = "PBI_series",
            n.ahead = 15, boot = TRUE, run = 150, ci = 0.95)
plot(IR_2, ylab = "PIB", main= 
       "Respuesta del PIB a un choque en la Potencia de energía eléctrica instalada")
```

Respecto al primer gráfico, la reacción inicial de la potencia de energía eléctrica instalada ante un shock positivo del PIB es positiva, que luego se torna negativa y presenta una tendencia oscilante que termina por no tener efectos significativos en el largo plazo las bandas de niveles de confianzas son anchas y se aproximan a su estado inicial, por lo que se podría concluir que un aumento en la actividad económica tiene un efecto transitorio en cuanto a la capacidad eléctrica instalada en el país. Esto se puede explicar por el carácter que tiene la producción de energía eléctrica respecto al PIB como lo demuestra Osinergmin (2015) en el se aprecia que hay una relación directa entre la tasa de crecimiento del PIB y de la energía eléctrica, esta última presentando un comportamiento de mayor magnitud respecto a la primera. Por otra parte, es razonable pensar que, al haber mayor actividad económica se requiera de mayores fuentes de energía, en este caso la eléctrica, que constituye gran parte importante de la capacidad productiva en el Perú.

Ahora, para el segundo gráfico, notamos que una respuesta del PIB ante un choque en la potencia de energía eléctrica instalada es positiva en el segundo periodo y no en el primero. Esto podría deberse a que los efectos reales en la producción por parte de una mejora en la capacidad eléctrica recién se aprecien en un periodo posterior. Asimismo, se rescata el carácter oscilante del impulso respuesta, pero lo que más parece llamar la atención es el efecto a largo plazo: se sugiere que tiene efectos permanentes positivos en el PIB. Esto reconfirma los efectos a largo plazo que genera una mayor potencia eléctrica y que son notorios periodos posteriores al shock.

## Conclusiones
En el presente breve trabajo se ha hecho una estimación por VAR de 3 rezagos entre el PIB y la potencia de energía eléctrica instalada. Los resultados van acordes con la literatura y la intuición económica, excepto por la causalidad a lo granger. Si bien, no existe esta, hay varios factores que pueden explicar los resultados del test como los periodos analizados, la consistencia de los datos y las diferenciaciones hechas a las series. Por otra parte, podría sugerir que la estimación por VAR no es la más adecuada, y podría optarse por un modelo de regresión contemporánea u otro, asimismo es importante notar que podría haber variables omitidas que implicarían la inclusión de controles dentro de la ecuación como gasto en infraestructura, inversión u otro tipo de variable que se quiera mantener constante. De todas maneras, se rescata la reacción positiva entre ambas variables por un shock inicial, pero con efectos de largo plazo distintos, que servirían para realizar políticas o dirigir el gasto a factores que permiten una capacidad productiva permanente como la potencia eléctrica.

## Bibliografía
Osinergmin (2016). La industria de la electricidad en el Perú: 25 años de aportes al crecimiento económico del país. Osinergmin. Lima, Perú.

Stern, D. I, Burke, P. J, & Bruns, S. B. (2019). The Impact of Electricity on Economic Development: A Macroeconomic Perspective. UC Berkeley: Center for Effective Global Action. Retrieved from https://escholarship.org/uc/item/7jb0015q

Bildirici, M. (2012). Economic growth and electricity consumption in Africa and Asia: MS-VAR and MS-Granger causality analysis. Available at SSRN 2129017.
